【裁判字號】    97,簡上,992
【裁判日期】    980113
【裁判案由】    妨害名譽
【裁判全文】
臺灣高雄地方法院刑事判決             97年度簡上字第992號
上  訴  人
即  被  告  甲○○
上列被告因妨害名譽案件，經檢察官聲請簡易判決處刑（96年度
偵字第34563 號），上訴人不服本院高雄簡易庭97年度審簡字第
249 號第一審判決，提起上訴，本院管轄之第二審合議庭認不得
以簡易判決處刑，改依通常程序審理，自為第一審判決如下：
    主  文
原判決撤銷。
甲○○無罪。
    理  由
壹、程序部分
一、證人乙○○、丁○○於檢察事務官、司法警察調查中所為之
    陳述：
  (一)按被告以外之人（包括證人、鑑定人、告訴人、被害人及共
    同被告等）於檢察事務官、司法警察官或司法警察調查中所
    為之陳述，與審判中不符時，其先前之陳述具有較可信之特
    別情況，且為證明犯罪事實存否所必要者，得為證據，刑事
    訴訟法第159 條之2 定有明文。依上開規定，被告以外之人
    於審判外之陳述例外地具有證據能力之要件為：1.被告以外
    之人於檢察事務官、司法警察官或司法警察調查中所為之陳
    述。2.該陳述與審判中之陳述不符，而所謂「前後陳述不符
    」之要件，應就前後階段之陳述進行整體判斷，以決定其間
    是否具有實質性差異，惟無須針對全部陳述作比較，陳述之
    一部分有不符，亦屬之。3.該陳述具有較可信之特別情況。
    4.該陳述須為證明犯罪事實存否所必要。
  (二)乙○○、丁○○於檢察事務官、司法警察調查中所為之陳述
    符合上開1.2.之要件，且其供述之內容，亦為證明本件犯罪
    事實存否所必要，而上開所謂的「較可信之特別情況」應係
    指先前陳述之背景具有特別情況，而使其較審判中之陳述為
    可信時，即例外地賦予證據能力。至於先前陳述之背景是否
    具有特別情況，則需斟酌個案不同之情形具體認定之。本院
    認應依據陳述人於警詢及本院審理所為陳述時之「外部情況
    」，即須依據陳述人之觀察、記憶、表達是否正確，及陳述
    人有無虛偽陳述之動機而加以綜合決定陳述人於警詢或本院
    審理所為陳述何者較具有可信性決定之。據此，本院審酌：
    乙○○、丁○○2 人於檢察事務官、司法警察調查中製作之
    筆錄內容所呈顯之表達尚屬明晰，復因案發後即接受調查，
    較無機會受其他被告或利害關係人之影響，而有虛捏其詞之
    時間，又並無證據足認其等2 人有遭到強暴、脅迫、詐欺或
    其他不正方法之對待之情形，致影響其陳述之任意性，應認
    具有較可信之特別情況，且為證明犯罪事實存否所必要，故
    其2 人於檢察事務官、司法警察調查中所為之陳述具有證據
    能力。
二、告訴代理人戊○○、證人紀璨燿於檢察事務官調查中所為之
    陳述；證人賴定國、施俊郎、杜世華、施乃升、翁明琦、謝
    福興、翁明收、陳世偉、林家祥、陳品堯、盧俊廷、許秀南
    、李宗哲、詹詠翔、李明聖、侯泳名於警詢之陳述；報紙及
    網路新聞報導影本（A 卷第101 頁、第103 至106 頁），
    均係被告以外之人於審判外之陳述，且上開證人均未經聲請
    傳喚於本院審理時作證，亦查無刑事訴訟法第159 條之3 所
    定各款情形，而被告復於本院準備程序及審理時，否認上開
    證據方法之證據能力，是依刑事訴訟法第159 條第1 項規定
    ，均無證據能力。
貳、實體部分
一、聲請意旨略以：被告甲○○為址設高雄市前金區市○○路16
    6 號3 樓超齊股份有限公司（下稱超齊公司）負責人，丁○○（原名陳振豐）為超齊公司副總經理，緣民國94年11月25
    日，超齊公司向宗陽工程股份有限公司（下稱宗陽公司）承
    攬高雄捷運CR5 區段標R12 車站之水電消防及環控水管工程
    （下稱系爭工程），雙方因履約糾紛迭起爭議，宗陽公司進
    而拒絕給付報酬，並於96年1 月23日向超齊公司表示解除契
    約，致甲○○心生不滿，竟與丁○○基於公然侮辱之共同犯
    意聯絡，於96年2 月6 日上午，由丁○○帶領20、30名員工
    ，前往前揭車站工地門口抗議，公然對上開工地拋撒冥紙，
    以此方式公然侮辱宗陽公司。因認被告與丁○○等人共同涉
    犯刑法第309 條第1 項之公然侮辱罪等語。
二、按犯罪事實應依證據認定之，無證據不得認定犯罪事實。又
    不能證明被告犯罪者，應諭知無罪之判決，刑事訴訟法第15
    4 條第2 項、第301 條第1 項分別定有明文。所謂認定犯罪
    事實之證據，係指足以認定被告確有犯罪行為之積極證據而
    言，該項證據自須適合於被告犯罪事實認定，始得採為斷罪
    資料，如未能發現相當證據，或證據不足以證明，自不能以
    推測或擬制之方法，為裁判基礎。苟積極證據不足為不利於
    被告事實之認定時，即應為有利於被告之認定，更不必有何
    有利之證據（最高法院29年度上字第3105號、30年度上字第
    816 號、40年臺上字第86號判例參照）。又認定犯罪事實所
    憑之證據，雖不以直接證據為限，間接證據亦包括在內，然
    而無論直接或間接證據，其為訴訟上之證明，均須達於通常
    一般之人均不致於有所懷疑，而得確信其為真實之程度，始
    得據為有罪之認定，若其關於被告是否犯罪之證明未達此程
    度，而有合理性懷疑之存在，致使無從形成有罪之確定，根
    據「罪證有疑，利於被告」之證據法則，即不得遽為不利被
    告之認定（最高法院76年臺上字第4968號判例參照）。
三、本件公訴人認被告涉犯刑法第309 條第1 項之公然侮辱罪嫌
    ，係以告訴人宗陽公司之指述、新聞報導、及被告於偵查中
    自陳：我前1 天有到三民第一分局備案，說隔天會有員工到
    R12 車站工地抗議等語為其主要論據。惟訊據被告否認有何
    共同公然侮辱犯行，並辯稱：我是超齊公司負責人，都在北
    部，系爭工程是由工地主任庚○○負責，薪水也是由庚○○
    發放，丁○○是公司副總，負責超齊公司觀音山工地，到系
    爭工地支援，超齊公司跟宗陽公司因系爭工程產生爭議，宗
    陽公司拒絕給付報酬，後來宗陽公司的上包聯鋼公司出面承
    諾要超齊公司繼續進行系爭工程，宗陽公司無法付款的部分
    ，還有超齊公司後來再做的工程，聯鋼公司願意付款，後來
    年關將近，聯鋼公司也沒有付款，工程款的爭議，就由庚○○與聯鋼公司的乙○○商談，案發前1 、2 天，庚○○有打
    電話跟我說，超齊公司有3 、40個工人，要到R12 車站工地
    找聯鋼公司乙○○，拜託他們發工資，我在電話中告知庚○○要以理性的方式訴求，並叫庚○○去當地的派出所備案，
    但是庚○○是自己去或叫員工去我不知道，只是後來庚○○
    告訴我派出所拒絕備案，我當天不在現場，不知道他們到現
    場會撒冥紙等語。
四、經查：
  (一)證人丁○○於警詢時證稱：我在超齊公司擔任副總經理，本
    來負責觀音山工程，因R12 車站工地現場人員不夠，公司派
    我去支援。因為上游廠商宗陽公司未核發工程款，96年2 月
    6 日我約公司的臨時工到R12 車站工地是要訴求宗陽公司核
    發工程款，我們約定時間、地點，並約記者說我們要向上游
    廠商訴求工程款，我有撒冥紙等語（A 卷第14至18頁、A
    第75頁反面）；證人乙○○於警詢、檢察事務官調查及本
    院審理時證稱：我是聯鋼公司工程師，就系爭工程臨時編制
    為機電經理，我事先就得知我們公司的水電承包商宗陽公司
    的小包超齊公司會到R12 車站工地抗議，96年2 月6 日8 時
    10分許，我到R12 車站工地上班，上班時就發現賴定國在工
    地內出現，約10時30分許，超齊公司副總經理丁○○和一群
    年輕人搭乘遊覽車至高雄市○○區○○路與綏遠街口下車，
    步行前往察哈爾街口工地，工地內工人見狀即開始喧嘩及撒
    冥紙，那群年輕人也一起沿路撒冥紙及大聲咆哮，現場也有
    看到庚○○，被告不在現場，經警方制止後，全部的人都被
    帶回派出所查證。因為宗陽公司與超齊公司發生工程款計價
    合約糾紛，無法達成協議，所以丁○○就串連工地工人前來
    工地撒冥紙抗議及討債等語（A 卷第65至68頁、A 卷第
    111 至113 頁、A 卷第69頁）；證人己○○於本院審理時
    證稱：我在聯鋼公司擔任水電環控的工地主任，是工地現場
    負責人，96年2 月5 日下午，聽到超齊公司工人在說領不到
    錢，明天要停工，要去圍工地，我就向乙○○報告，96年2
    月6 日抗議當天我在現場，超齊公司工人有到現場，但是沒
    有進入工地，之後有1 台遊覽車開進來，約1 、20人，由庚○○跟工人一起會合，大約5 、6 個人在工地門口的路上灑
    冥紙，他們沒有進入工地去撒冥紙等語明確（A 卷第69至
    72頁），是超齊公司向宗陽公司承攬系爭工程，雙方因履約
    糾紛迭起爭議，超齊公司副總丁○○，於96年2 月6 日上午
    ，偕同多名員工，前往R12 車站工地門口對宗陽公司抗議，
    並拋撒冥紙乙情，堪予認定。
  (二)被告雖辯稱：超齊公司跟宗陽公司因系爭工程產生爭議，宗
    陽公司拒絕給付報酬，後來宗陽公司的上包聯鋼公司出面承
    諾要超齊公司繼續進行系爭工程，聯鋼公司會負責付款，故
    工程款已與宗陽公司無關，抗議對象是聯鋼公司云云，惟證
    人丁○○於警詢時已證稱：96年2 月6 日抗議對象是宗陽公
    司，業如上述(一)（A 卷第14至18頁、A 第75頁反面）；
    證人乙○○於本院審理時證稱：96年2 月6 日抗議之前，聯
    鋼公司、超齊公司、宗陽公司3 方在開協調會時，超齊公司
    要求聯鋼公司承擔宗陽公司未付工程款，但是宗陽公司與超
    齊公司的合約項目我們不清楚，我們不了解他們雙方的約定
    ，所以我們不可能支付超齊公司工程款，超齊公司抗議工人
    拿不到錢，這件事情跟聯鋼公司不太有關係，照道理應該要
    求宗陽公司付款，我們在協調會並未同意宗陽公司如果無法
    支付，要由聯鋼公司付款，但因為工程進度都在趕，我們同
    意按月計價給宗陽公司，這樣宗陽公司對小包的請款就不會
    打折扣，對小包而言比較有利等語（A 第71、72頁反面）
    ；證人己○○於本院審理時證稱：我是聯鋼公司水電環控的
    工地主任，本件抗議尚未發生之前，聯鋼公司有答應監督付
    款，宗陽公司的小包有做的我們願意付款，宗陽公司當場也
    同意，但是在小包與宗陽公司合約以外的部分我們沒有同意
    付款，我有帶小包去聯鋼公司請領款項，但沒有領到，因為
    宗陽公司事後反悔，不願意我們監督付款，當場我也跟宗陽
    公司的協力廠商即小包，說可不可以去跟宗陽公司領款，事
    後他們也同意他們直接向宗陽公司領款，抗議當天宗陽公司
    在工地現場還設有工務所，是一個貨櫃的臨時辦公室等語（
    A 第77頁），證人丁○○、乙○○、己○○與被告均無仇
    隙，衡情應無蓄意誣陷之可能，故其等所為證言應堪採信。
    是超齊公司請款對象應係宗陽公司，本件撒冥紙抗議對象應
    為宗陽公司無訛。
  (三)按刑法上之公然侮辱罪，祇須侮辱行為足使不特定人或多數
    人，得以共見共聞即行成立，不以侮辱時被害人在場聞見為
    要件（司法院30年院字第2179號解釋參照），故只要在事實
    上有此多數人得共見共聞之狀況，即足認為已達到公然之程
    度。而冥紙在我國民間習俗中，乃為供奉亡者、祭拜往生者
    之用，帶有不幸之寓意，如非喪家祭拜亡者必要，對此類物
    品之使用，均視為禁忌，而丁○○於96年2 月6 日上午，偕
    同多位員工，前往一般人得自由出入之R12 車站工地門口抗
    議，並拋撒冥紙，其舉措並非出於禮俗民情，乃為使宗陽公
    司難堪，當使第三人觀之足認宗陽公司帶有晦氣，足以貶抑
    其社會聲譽，而有侮辱之意。
  (四)依上，超齊公司丁○○，於96年2 月6 日上午，偕同多名員
    工，前往R12 車站工地門口對宗陽公司抗議，並拋撒冥紙，
    而有公然侮辱乙情，堪予認定。則本件應再審酌者為，未在
    場之被告是否知悉抗議、灑冥紙，而為上開公然侮辱犯行之
    共同正犯？
  (五)庚○○雖於本院審理時證稱：因為我是超齊公司工地主任，
    我在96年2 月6 日抗議之前就知道抗議這件事，工人會跟我
    說，抗議當天我在現場，我也是抗議的人之一，抗議之前，
    我沒有跟被告講這件事，抗議後是警局通知被告，我沒有通
    知云云（A 卷第80至81頁），惟被告於偵查中自承：我前
    一天就有去三民分局申請報備說我們隔天可能領不到錢的員
    工會到R12 車站工地去，我們先去備案，三民分局不願接受
    ，我有跟他們說我們有請林武忠議員要來給我們關心等語（
    A 卷第28頁），並於本院準備程序時自承：案發前1 、2
    天，庚○○有打電話跟我說，超齊公司有3 、40個工人，要
    到R12 車站工地，我在電話中告知庚○○要以理性的方式訴
    求，並叫庚○○去當地的派出所備案，但是庚○○是自己去
    或叫員工去我不知道，只是後來庚○○告訴我派出所拒絕備
    案等語（A 卷第20頁），是庚○○所證已與被告所陳不符
    ，且被告為超齊公司負責人，依理應負責公司營運、工資籌
    措相關事宜，此由其於本院審理時亦自承：我知道有兩工人
    急著要領工錢，我跟他說庚○○所有明細沒有提供給我，等
    我們與聯鋼公司乙○○討論如何解決這件事情，給我們一段
    時間再發放，但是他們還是說他們是做工的人，急著要領錢
    等語（A 卷第84頁），及本件抗議之後係由被告委請律師
    前往警局處理乙節，即可窺知，是庚○○上開所證，亦與常
    理有違，尚難憑採。則被告知悉超齊公司員工96年2 月6 日
    欲前往R12 車站工地抗議乙情，應可認定。
  (六)抗議方式所在多有，或有舉白布條、丟雞蛋、撒冥紙、演行
    動劇等，均常見諸於媒體，撒冥紙並非抗議之惟一方式，亦
    難認係一般可得預期之抗議模式，而被告於本件抗議時並不
    在現場，又證人丁○○證稱：抗議時所撒冥紙是我們每個月
    拜拜時所剩下放於R12 車站工地旁等語（A 卷第16頁）；
    證人己○○證稱：並未注意冥紙是從何而來等語（A 卷第
    78頁反面）；證人庚○○亦證稱：不清楚抗議現場的冥紙是
    何人準備等語（A 卷第81頁反面），是被告縱然知悉員工
    96年2 月6 日欲前往R12 車站工地抗議，尚難逕認定被告已
    知悉可得而知員工將以撒冥紙方式進行抗議。
五、綜上所述，超齊公司向宗陽公司承攬系爭工程，雙方因履約
    糾紛迭起爭議，超齊公司副總丁○○於96年2 月6 日上午，
    偕同多名員工，前往R12 車站工地門口對宗陽公司抗議，並
    拋撒冥紙乙雖可認定，然公訴人所舉前開證據，尚不足使本
    院對被告知悉可得而知抗議將以撒冥紙方式為之，而就丁○○等人公然侮辱犯行有犯意聯絡、行為分擔乙節達於通常一
    般之人均不致有所懷疑，而得確信其為真實之程度，依罪證
    有疑利於被告之法則，即不得遽為不利被告之認定。此外，
    復查無其他積極證據足資認定被告有何公訴人所指公然侮辱
    之犯行，依法自應為被告無罪之諭知。
六、末按法院得為簡易判決處刑者，以所科之刑係宣告緩刑、得
    易科罰金之有期徒刑及拘役或罰金為限；於檢察官聲請以簡
    易判決處刑之案件，經法院認應為無罪判決之諭知者，應適
    用通常程序審判對，刑事訴訟法第449 條第3 項、第451 條
    之1 第4 項但書第3 款、第452 條分別規定甚明。又地方法
    院合議庭認應為無罪之諭知者，依同法第455 條之1 第3 項
    準用第369 條第2 項之規定意旨，應由該地方法院合議庭撤
    銷簡易庭之判決，改依第一審通常程序審判。其所為判決，
    應屬於「第一審判決」，檢察官仍得依通常上訴程序上訴於
    管轄第二審之高等法院（最高法院91年台非字第21號判例可
    資參照）。本件被告既經本院認應為無罪之諭知，已不符合
    得為簡易判決處刑之情形，除撤銷原審判決外，並應逕行改
    依第一審通常程序判決之，檢察官如不服本判決，仍得於法
    定上訴期間內，向管轄之第二審法院提起上訴，附此敘明。
據上論斷，應依刑事訴訟法第452 條、第455 條之1 第1 項、第
3 項、第369 條第1 項前段、、第364 條、第301 條第1 項，判
決如主文。
本案經檢察官丙○○到庭執行職務。
中    華    民    國    98    年    1    月    13    日
                  刑事第一庭   審判長 法  官  蔡國卿
                                      法  官  張琬如
                                      法  官  王淑惠
以上正本證明與原本無異。
如不服本判決應於收受送達後10日內向本院提出上訴書狀，並應
敘述具體理由；如未敘述上訴理由者，應於上訴期間屆滿後20日
內向本院補提理由書（均須按他造當事人之人數附繕本）「切勿
逕送上級法院」。
中    華    民    國    98    年    1     月    13    日
                                      書記官  郭素蓉


司法院資訊處製作；財團法人民間司法改革基金會備份。
